臺灣屏東地方法院民事判決　　　　　　　　　　　　　九十三年度簡上字第五九號
　　上　訴　人　甲○○
　　訴訟代理人　丁○○
　　被　上訴人
　　即　上訴人　丙○○
　　被　上訴人　臺灣土地銀行股份有限公司
　　法定代理人　乙○○
　　訴訟代理人　戊○○
右當事人間請求返還不當得利事件，上訴人對於中華民國九十三年八月十七日本院九
十二年度潮簡字第五二九號第一審判決提起上訴，本院於民國九十四年一月十九日言
詞辯論終結，判決如下：
    主      文
原判決命上訴人甲○○給付丙○○之金額超過新臺幣玖仟元，與該部分假執行之宣告
暨訴訟費用之裁判均廢棄。
右開廢棄部分，丙○○在第一審之訴駁回。
上訴人甲○○其餘上訴駁回。
丙○○之上訴駁回。
第一審訴訟費用及第二審上訴人甲○○上訴費用部分由丙○○負擔。第二審丙○○上
訴費用部分由丙○○負擔。
    事實及理由
一、被上訴人臺灣土地銀行股份有限公司（下稱土地銀行）經合法通知未於言詞辯論
    期日到場，核無民事訴訟法第三百八十六條所列各款情形，爰依上訴人丙○○聲
    請由其一造辯論而為判決。
二、被上訴人即上訴人丙○○起訴主張：其與訴外人丁○○訂立租賃契約，承租上訴
    人甲○○所有坐落屏東縣恒春鎮○○段一八○之三地號土地上建號一二九六號即
    門牌編號屏東縣恒春鎮○○路二九之三號建物一棟（下稱系爭房屋），作為其經
    營法拍不動產辦公室使用，嗣其未經同意，而於民國八十九年十月二日僱工在系
    爭房屋前之空地上即同段一八○之五及五十四之一地號土地上搭建鐵板浪板棚架
    （下稱系爭鐵皮棚架）及不銹鋼招牌。惟被上訴人土地銀行於聲請本院九十二年
    度執字第七六三二號執行查封拍賣甲○○所有之系爭房屋及基地時，竟將原告所
    有之系爭鐵皮棚架一併查封拍賣，系爭鐵皮棚架部分並以新臺幣（下同）三十四
    萬元之價格由訴外人潘見財拍定，該款項並已由債權人土地銀行領取。爰依不當
    得利之法律關係，請求土地銀行及甲○○給付丙○○三十四萬元（原審判決丙○○一部分勝訴，即甲○○應給付丙○○三十四萬元，其餘之訴則駁回在案）。
    又丙○○於本院審理中以土地銀行為被上訴人提起上訴，主張系爭鐵皮棚架係其
    所興建且為一獨立之建物，並非土地銀行得聲請拍賣之標的，故土地銀行因拍賣
    取得系爭鐵皮棚架之價金三十四萬元，顯屬不當得利，而應返還丙○○，並於本
    院聲明：原判決不利於丙○○部分廢棄，土地銀行應給付丙○○三十四萬元及自
    取得執行分配款日起至清償日止，按年利率百分之五計算之利息。
三、上訴人甲○○則以：系爭房屋雖為其所有，惟實際出資及管理者為訴外人丁○○
    ，丙○○於八十九年間與訴外人丁○○訂立租賃契約，承租系爭房屋，約定租金
    按月八千元，押租金二萬元，惟丙○○僅給付押租金二萬元，而從未繳納租金，
    迄至九十三年八月二十七日系爭房屋及基地經本院強制執行程序拍定止，共積欠
    訴外人丁○○租金三十八萬四千元。再者，丙○○於搭建系爭鐵皮棚架時，甲○○及訴外人丁○○即告知不同意搭建，如其執意搭建，日後若遭拆除應自負其責
    等語。甲○○既從未同意丙○○搭建系爭鐵皮棚架，丙○○自不得向甲○○請求
    返還價金三十四萬元；再者，縱若甲○○確因系爭鐵皮棚架遭一併拍賣而受有三
    十四萬元之利益，該部分亦主張與丙○○積欠之上開租金三十八萬四千元，於三
    十四萬元之範圍內互為抵銷，並於本院聲明：原判決廢棄，駁回丙○○在第一審
    之訴及假執行之宣告。
四、被上訴人土地銀行雖未於言詞辯論期日到場，惟曾於本院準備程序中抗辯系爭鐵
    皮棚架係由系爭房屋延伸出去且蓋在系爭房屋前之騎樓，並非獨立之建物，而屬
    系爭房屋之一部，自得併付拍賣，土地銀行取得拍賣價金，自非無法律上原因，
    並於本院聲明：駁回丙○○之上訴。
五、兩造不爭執部分：
  (一)系爭鐵皮棚架為丙○○出資搭建，系爭鐵皮棚架連同不銹鋼招牌之興建價格為十
    三萬元，又本院九十二年執字第七六三二號強制執行程序中曾就系爭鐵皮棚架送
    請鑑價，鑑定價格為九千元。
  (二)甲○○未同意丙○○搭建系爭鐵皮棚架，並表示搭建後如遭拆除應自負其責。
六、本件經兩造協議簡化爭點如下：(一)系爭鐵皮棚架是否為獨立之建物；(二)甲○○及
    土地銀行對丙○○應否負給付義務及金額若干；（三）甲○○如需給付丙○○不
    當得利，甲○○得否以訴外人丁○○對丙○○之租金債權主張抵銷。經查：
  (一)系爭鐵皮棚架是否為獨立建物部分：
    按動產附合於不動產，而歸不動產所有人取得動產所有權者，須以動產因附合而
    成為不動產之重要成分為要件。所謂成為不動產之重要成分，係指此種結合具有
    固定性、繼續性，而未成為另一獨立之定著物而言。本件係爭鐵皮棚架係於系爭
    房屋一樓前方增建，並由系爭房屋牆面上延伸搭建，有丙○○所提現場照片二張
    （參原審卷三五頁），並經本院職權調取本院九十二年度執字第七六三二號執行
    卷宗卷附照片核閱屬實，系爭鐵板棚架係以原建物牆面為支撐而延伸搭建，並與
    系爭房屋連結作為一整體使用，並不具構造上及使用上之獨立性堪予認定，則自
    無從作為獨立之物權客體，丙○○主張系爭鐵皮棚架為獨立建物，應不足採。
  (二)甲○○及土地銀行應否負不當得利返還責任部分：
  1.系爭鐵皮棚架既非獨立之建物，而於加工完成後業已附合為系爭房屋之一部分，
    則系爭房屋所有權範圍因而擴張，其所有權應即歸屬當時系爭房屋之所有人甲○○所有，而以系爭房屋為擔保之抵押權範圍亦因而擴張，故本院民事執行處自得
    將之與系爭房屋及基地併付拍賣，並許執行債權人土地銀行本於抵押權人身分就
    拍賣所得價金優先受償。從而，土地銀行就拍賣系爭房地及鐵皮棚架所得價金優
    先受償並予以受領，即具有法律上原因，土地銀行對丙○○自不負任何不當得利
    之返還義務，丙○○此部分之主張，即失其依據，而不足採。
  2.另系爭鐵皮棚架既為丙○○出資搭建，搭建之材料所有權原為丙○○所有，惟於
    加工完成後因附合而為系爭房屋之一部分，甲○○因系爭房屋之所有權範圍擴張
    而受有利益，丙○○則因而喪失系爭鐵皮棚架材料所有權而受有損害，且其受損
    間與甲○○之受有利益具直接相當因果關係，依民法第八百十六條之規定，丙○○自得依關於不當得利規定，請求甲○○將因此所受利益返還。甲○○雖辯稱並
    未同意丙○○搭建系爭鐵皮棚架，並告知如遭拆除應自行負責，故丙○○自不得
    向其請求任何償金云云，惟甲○○確因系爭鐵皮棚架附合於系爭房屋上而受有所
    有權範圍擴張之利益，此受益係出於法律規定而生，且系爭鐵皮棚架確已隨系爭
    房屋遭併付查封拍賣，拍賣價金並作為清償甲○○對土地銀行之債務，其所受利
    益客觀確實存在，則丙○○係本於不當得利之規定請求償金，依法自屬有據，甲○○上開主張尚不足採。
  3.查系爭鐵皮棚架係八十九年十月間由丙○○出資搭建，搭建當時，甲○○曾向其
    表示不同意搭建，如欲搭建則遭拆除應自負其責等語，又系爭房屋為丙○○承使
    用至經本院九十二年度執字第七六三二號執行程序中九十二年十一月十二日拍定
    後，為兩造所不爭，甲○○上開意思表示，雖不同意丙○○搭建，然僅要求其自
    負被拆除之風險，尚非截然反對，惟甲○○自始亦不知系爭鐵皮棚架之搭建可增
    益其所有權效能，並無享受其利益之意，況系爭鐵皮棚架搭建後，實則均持續為
    丙○○所使用直至拍定為止，如欲要求甲○○依民法第八百十六條規定賠償丙○○因附合當時系爭鐵皮棚架之客觀價值，則顯失公平亦不合於當事人間之利益均
    衡。本於誠信原則及受益人甲○○及受損失人丙○○間之利益衡平，應認本件丙○○所得向甲○○請求之償金數額應類推適用民法第一百八十二條第一項規定，
    使甲○○僅負返還其現存利益之責任為適當。又系爭鐵皮棚架為一具體有形之物
    ，市場上具有一定之客觀交易價值，復經上開強制執行程序中送請鑑估，經鑑估
    其折舊後之現存價值為九千元，有該執行卷附鑑估報告書在卷可佐，亦為兩造所
    不爭，以之作為系爭鐵皮棚架之現存利益尚屬合理適當，則甲○○就系爭鐵皮棚
    架所受有之現存利益價額應為九千元，堪予認定。
  4.丙○○雖辯稱應以其興建價格十三萬元或拍賣價格三十四萬元作為計算甲○○受
    有利益之標準云云。惟查，以系爭鐵皮棚架之興建時之價值計算甲○○所受利益
    ，有違當事人間利益衡平業據前述，又丙○○所提出之估價單上總價雖為十三萬
    元，惟施工項目除系爭鐵皮棚架外，尚包含不銹鋼招牌費用，尚不足憑以證明系
    爭鐵皮棚架之搭建實際花費為十三萬元，況丙○○所得請求者為甲○○因附合所
    有權擴張所受利益，而非其自身所受之損害，故丙○○辯稱以十三萬元計算，顯
    不足採。另查於本院上開執行程序中，系爭房屋與基地及系爭鐵皮棚架係列於同
    一標，投標方式為分別出價合併拍賣，有本院九十二年十月二十七日拍賣公告在
    卷可佐。拍賣公告上就房屋及土地雖各定有最低拍賣價格，然係以投標總價最高
    者得標。換言之，投標人得標與否，主要視其投標總價而定，參與投標人著重投
    標總價之決定，至於在投標總價之下，對同一標中各別之建物及土地投標價格之
    分配，則取決於投標人各別之主觀考量，因人而異，非必與該標的物之一般客觀
    價值相當，是自不得逕以拍定人之出價即作為該各別標的物之價額之衡量標準。
    從而，丙○○辯稱應以系爭鐵皮棚架之得標價格即三十四萬元計算，自亦不足採
    。
  (三)甲○○如需給付丙○○不當得利，甲○○得否以訴外人丁○○對丙○○之租金債
    權主張抵銷部分：
    甲○○應返還丙○○因系爭鐵皮棚架所受現存利益九千元，業據前述，甲○○主
    張以訴外人丁○○對丙○○之租金債權三十八萬四千元於上開應給付範圍內抵銷
    云云，為此為丙○○所否認，並抗辯對訴外人丁○○並無該租金債務存在。惟按
    債務之抵銷，需以雙方當事人互負債務為必須具備之要件，若一方並未對他方負
    有債務，則根本上即無抵銷之可言。本件丙○○對甲○○並不負任何債務，甲○○之主張顯與抵銷之法定要件不符，是不論訴外人丁○○對丙○○是否確有上開
    租金債權存在，甲○○均不得持以向丙○○為抵銷之主張。從而，甲○○上開主
    張，即不足採。
七、綜合上述，甲○○上訴聲明原判決於命甲○○給付丙○○之金額超過九千元部分
    ，與該部分假執行之宣告暨訴訟費用之裁判均廢棄，前開廢棄部分，丙○○在第
    一審之訴駁回，即有理由，應予准許；逾此範圍，則無理由，應予駁回。另丙○○對土地銀行之上訴，為無理由，應予駁回。
八、據上論結，本件甲○○之上訴為一部有理由、一部無理由，丙○○之上訴為無理
    由，依民事訴訟法第四百三十六條之一第三項、第三百八十五條第一項前段、第
    四百四十九條第一項、第四百五十條、第七十九條、第七十八條，判決如主文。
中　　　華　　　民　　　國　　九十四　　年　　　一　　　月　　三十一　　日
                                       臺灣屏東地方法院民事第一庭
                                             審判長法官  羅心芳
                                             法      官  翁世容
                                             法      官  林雅莉
右為正本係照原本作成。
本判決不得上訴。
                                             法院書記官　黃佳惠
中　　　華　　　民　　　國　　九十四　　年　　　一　　　月　　三十一　　日
